最高法院刑事判決　　　　　　　　　　　　　　　九十一年度台上字第四七八九號
　　上　訴　人　甲○○
右上訴人因違反毒品危害防制條例案件，不服台灣高等法院中華民國九十一年六月五
日第二審更審判決（九十一年度重上更(五)字第二四號，起訴案號：台灣台北地方法院
檢察署八十三年度偵字第一三七三一號），提起上訴，本院判決如左：
    主  文
上訴駁回。
    理  由
本件原判決認定上訴人甲○○曾犯施用毒品罪，經台灣台北地方法院判處有期徒刑三
年六月確定，於民國八十二年七月九日假釋出獄（未構成累犯）。詎於假釋期中仍不
知悔改，復自八十三年三月間某日起（起訴書誤載為同年五月間起），夥同已成年之
吳承柏（下或稱吳某），共同基於營利之概括犯意，以行動電話000000000
號作為聯絡工具，在台北市○○街口，或同街一三八號八樓之一陳泰宏租住處，連續
販賣毒品海洛因共六次予沈清祥（下或稱沈某）吸用，每次一錢，價格新台幣（下同
）一萬元。前五次均推由吳某交付予沈某，最後一次係於同年六月十五日，由上訴人
與吳某一起在陳泰宏上開租住處交付海洛因一包予沈某。上訴人又先後於同年五月底
某日晚上九時許，及同年六月十五日晚上九時許，在陳泰宏上開租住處以每兩七萬元
之價格，各販賣海洛因一兩予高懿彬（下或稱高某）。嗣高某於同年六月十六日下午
一時三十分許在台北市凱華飯店被警查獲，並被扣得海洛因一包。高某供出毒品來源
，並帶同警員於同日下午二時三十分許，前往陳泰宏前揭租住處查獲上訴人，並在該
處房間傳真機夾層內扣獲上訴人所有之海洛因三包（驗餘淨重共一○七‧三四公克）
；並扣得沈某於前一（十五）日向上訴人與吳某買受，及沈某先前另向不詳姓名之人
購入而剩餘之海洛因一包（驗餘淨重八‧九六公克）等情。係以上開事實，業據證人
沈某（在警訊及偵查中）及高某（在警訊中）分別指證綦詳，並有警方在陳泰宏租住
處傳真機夾層內查扣之粉末三包，及在高某、沈某身上查扣之粉末各一包扣案可資佐
證。而上開粉末經送請法務部調查局鑑定結果，均含有毒品海洛因成分，其中上訴人
所持有之三包海洛因淨重一○七‧三四公克，純度百分之八二‧五四；沈某持有之一
包海洛因淨重八‧九六公克，純度百分之八九‧六八；高某被查扣之一包海洛因淨重
三六‧五四公克，純度百分之七三‧三六，有該局鑑驗通知書二份在卷可稽。高某在
偵查中雖改稱：毒品係吳某拿給伊，伊因怕被收押，故於警訊時供稱向上訴人購毒云
云。嗣於原審又翻稱：伊被捕時，警方告以伊若配合可以減刑，伊並未向上訴人購買
毒品，係警方告訴伊上訴人之名字云云。然查高某是否被羈押，與其所供向何人購毒
無關；且其被查獲後，又帶同警方前往上址查獲上訴人所有之毒品，足見其在警訊時
所供向上訴人購毒一節，應非虛構。況其亦陳稱係在自由意識下製作警方筆錄等語，
足見其事後翻供，要係迴護之詞，不足資為有利於上訴人之認定。又沈某於偵查中雖
改稱：伊係向吳某購買毒品，並未向上訴人購毒云云。然在檢察官追問之下，又坦稱
吳某是幫上訴人送交毒品，伊係透過上訴人與吳某聯絡云云，並謂上訴人不直接與他
人交易，係透過吳某販毒等語。其後經檢察官質問時，又坦承係上訴人要求伊陳稱向
吳某購買毒品的等語。足見沈某事後所為有利於上訴人之陳述，係聽從上訴人之指示
而為不實之陳述，自不足資為有利於上訴人之認定。又上訴人持有之海洛因三包，係
警方在上址傳真機夾層內搜出，業經警員吳慶祥、吳燕麟一致供證在卷。而上訴人及
高某、沈某、陳泰宏等人在警訊時，亦均坦陳警方有在傳真機夾層內搜出上開毒品三
包之事實。而該三包毒品係上訴人所藏放，復經沈某在偵查中供明在卷，足認該毒品
應係上訴人所有無訛。至沈某嗣後雖翻稱該三包毒品係吳承柏所藏放云云。但經檢察
官質問時，即又坦陳係上訴人要伊這樣說的等語，足見沈某事後翻供，亦係因受上訴
人之指示而為，自應以其初供為可採。至警方所查獲之上開海洛因純度雖有不同，然
查毒品交易多有添加其他粉末稀釋之情形，而沈某所持有之毒品中，亦有部分係向他
人購得，自不能以該等毒品純度不一，即認上訴人無販毒情事。又本件警方搜索時，
縱無搜索票，然其依據嫌犯高某之供述，認有人持有毒品或販毒情形急迫，而前往上
址搜索，並扣得上述毒品等物，核與修正前刑事訴訟法第一百三十一條第一項之規定
並無違背，難認有違法搜索情事，上開毒品自非不得作為證據。此外，上訴人若無利
可圖，應無甘冒被法辦之危險，而平白多次販賣毒品予沈、高二人之理，其必有賺取
買賣差價牟利之意圖甚明；為其所憑之證據及認定之理由。而以上訴人否認販賣毒品
，所辯警方搜索不合法，傳真機內之毒品非伊所有；沈某與其同住，無須以電話向伊
購毒；又伊與高某不熟，不可能販毒予高某；高、沈二人所述前後不一，不足採為證
據；警方查扣之毒品純度不一，不能認定係伊所出售云云。如何均係卸責之詞而不足
以採信，亦依據卷內資料於判決理由內一一詳加指駁及說明。因認上訴人連續販賣毒
品罪行，事證明確。惟上訴人行為後，毒品危害防制條例於八十七年五月二十日修正
公布，並於同年月二十二日施行，依新法毒品危害防制條例之規定，海洛因為第一級
毒品，販賣第一級毒品海洛因之法定刑責較舊法即肅清煙毒條例第五條第一項之法定
刑責為重，依刑法第二條第一項但書比較適用結果，以適用舊法較有利於上訴人。因
此，本件仍應適用舊法即肅清煙毒條例第五條第一項之規定處斷。又上訴人多次販賣
毒品之犯行，時間緊接，犯罪構成要件相同，顯係基於概括之犯意反覆為之，應依連
續犯之規定論以一罪。上訴人與吳某二人就販賣毒品予沈某部分，彼此有犯意之聯絡
及行為之分擔，均為共同正犯。因而撤銷第一審關於上訴人販賣毒品部分之判決，適
用肅清煙毒條例第五條第一項、第十二條前段、第十三條第一項，刑法第十一條前段
、第二條第一項但書、第二十八條、第五十六條、第三十七條第一項，改判仍論上訴
人連續販賣毒品罪，酌處無期徒刑，並宣告褫奪公權終身。又查獲之海洛因三包（驗
餘淨重共一０七‧三四公克），應依原肅清煙毒條例第十二條前段沒收銷燬之。上訴
人販賣毒品所得金錢共計二十萬元，應依同條例第十三條第一項之規定宣告沒收。至
警方在陳泰宏租住處查獲之塑膠袋一百個，據陳泰宏證稱為其所有，並非上訴人所有
供預備販賣毒品所用之物，依法不得宣告沒收。另警方在高某及沈某身上查扣海洛因
各一包，業經第一審於其二人所犯之毒品案件中宣告沒收銷燬在案，爰不再於本案諭
知沒收銷燬。另檢察官移送併案審理部分（八十七年度偵字第八二六八號、二四一七
八號及他字第一０六五號偵查卷部分），雖指上訴人另涉有與吳某共同販賣海洛因予
李秀吉之犯嫌。惟上訴人否認有此部分犯行，且證人李秀吉在警、偵訊中所陳向吳某
購買毒品之次數及價格，前後不一；嗣於原審訊問時，又否認上情。而吳某在其另案
被訴販賣毒品案件中，亦否認有此部分犯行，該案亦經原審以八十七年度上訴字第一
一三六號判決無罪確定在案。此外又查無證據足以證明上訴人有此有部分犯行，上開
併案部分與本案即無裁判上一罪之關係，應退還檢察官另行處理，經核於法並無違誤
。上訴意略以：原審未依刑事訴訟法第九十五條之規定踐行告知義務，遽行變更罪名
判決，顯違規定。又原審未俟公設辯護人到庭，即逕行審判，亦有不合。再警方無搜
索票，即逕行搜扣上開毒品，原判決採用該違法搜扣之毒品作為證據，亦有不當。此
外，高、沈二人所述前後不一，原審未查得其他佐證，遽採為證據，亦有違誤云云。
惟查原審於訊問及審判期日，均已依刑事訴訟法第九十五條之規定踐行告知義務，有
原審訊問及審判筆錄可稽。且原判決所論處之法條及罪名，與檢察官起訴書所記載者
相同，並無變更法條或罪名而為判決之情形；上訴意旨謂原審變更罪名判決，未依上
開規定踐行告知義務云云，顯與卷證資料不符。又原審指定之公設辯護人周君穎，已
於原審審判期日到庭為上訴人辯護，有原審審判筆錄可稽（見原審卷第二０三頁）。
上訴意旨謂原審未俟公設辯護人到庭辯護，即逕行審判，顯與實情不符，殊無足取。
再警方雖無搜索票，然其依據嫌犯高某之供述，認有人持有毒品或販毒情形急迫，而
前往上址搜索查扣毒品，核與修正前刑事訴訟法第一百三十一條第一項之規定無違，
難認有何違法搜索情事，原判決理由內對此已說明綦詳。上訴意旨置原判決明白之論
斷於不顧，猶指警方搜索程序違法云云，亦非可取。此外，高、沈二人前後所述，固
非一致，然原審對於其二人所述何者為可信，何者為不可採，已詳加調查，並於判決
理由內說明其取捨之理由綦詳。而原判決除依據高、沈二人之指證之外，並參酌前述
海洛因三包等證物及其他相關證據資料，據以認定上訴人有販賣毒品犯行，並非毫無
佐證。上訴意旨所云，無非專憑己見，任意就原判決已明確認定，詳細說明之事項漫
為指摘，並仍就其有無販毒之單純事實徒事爭執，其上訴自難認為有理由，應予駁回
。又本件係毒品危害防制條例修正施行前繫屬之案件，應依修正後規定之程序處理之
，併此敘明。
據上論結，應依刑事訴訟法第三百九十六條第一項，判決如主文。
中      華      民      國    九十一    年      八      月    二十九    日
                              最高法院刑事第六庭
                                  審判長法官  吳  雄  銘
                                        法官  池  啟  明
                                        法官  石  木  欽
                                        法官  郭  毓  洲
                                        法官  吳  三  龍
      右正本證明與原本無異
                                              書  記  官
中      華      民      國    九十一    年      九      月      二      日
